ACORDAO-COMPLETO-2555311

ACÓRDÃO 2522/2022 ATA 43/2022 - PLENÁRIO

VISTOS, relatados e discutidos estes autos de tomada de contas especial, em que se examinam embargos de declaração opostos por José Luiz Rocha Peres, ex-prefeito do Município de Salmourão/SP, ao Acórdão 2005/2022-TCU-Plenário, por meio do qual este Tribunal rejeitou embargos de declaração que haviam sido opostos pelo mesmo responsável contra o Acórdão 532/2022-TCU-Plenário, mediante o qual foi dado provimento parcial a recurso de revisão, afastada a penalidade de inabilitação e o débito imputados aos responsáveis, além de reduzido o valor da multa que lhes fora imposta, alterando-lhe o fundamento legal,
ACORDAM os Ministros do Tribunal de Contas da União, reunidos em Sessão do Plenário, com fundamento no art. 34 da Lei 8.443/1992, e ante as razões expostas pelo Relator, em:
9.1 conhecer dos embargos de declaração opostos por José Luiz Rocha Peres para, no mérito, rejeitá-los; 
9.2 notificar a embargante, o Município de Salmourão/SP, o Ministério do Turismo, a Procuradoria-Geral da República no Estado de São Paulo e o Tribunal de Contas do Estado de São Paulo a respeito desta deliberação.

Embargos de declaração contra acórdão que rejeitou embargos de declaração opostos pelo embargante em face de deliberação que deu provimento parcial a recurso de revisão interposto contra acórdão que julgou tomada de contas especial instaurada em razão de irregularidades em convênio para realização de evento na municipalidade.

Município de Salmourão/SP

3. Embargante: José Luiz Rocha Peres (ex-prefeito, CPF XXX.719.358-XX)

13.1. Ministros presentes: Bruno Dantas (na Presidência), Walton Alencar Rodrigues, Augusto Nardes, Jorge Oliveira e Antonio Anastasia (Relator).
13.2. Ministro-Substituto convocado: Marcos Bemquerer Costa.

José Luiz Rocha Perez

ANTONIO ANASTASIA

Neste processo de tomada de contas especial, examinam-se embargos de declaração opostos por José Luiz Rocha Peres, ex-prefeito do Município de Salmourão/SP, ao Acórdão 2005/2022-TCU-Plenário, por meio do qual este Tribunal rejeitou embargos de declaração que haviam sido opostos pelo mesmo responsável contra o Acórdão 532/2022-TCU-Plenário, mediante o qual foi dado provimento parcial a recurso de revisão, com o consequente afastamento da penalidade de inabilitação e do débito imputados aos responsáveis, além da redução do valor da multa que lhes fora imposta e alteração do seu fundamento legal. Todas as deliberações foram de minha relatoria.
2. Esclareço também que se discutem, neste processo, irregularidades no emprego de recursos do Convênio 1370/2009, celebrado entre o referido município e o Ministério do Turismo para a realização do "1ª Canoagem Fest Show", no período de 3/12/2009 a 6/12/2009.
3. A Seguir, transcrevo a íntegra das razões apresentadas pelo embargante (peça 195) :
"JOSÉ LUIS ROCHA PERES, devidamente qualificado nos autos do Recurso de Revisão supracitado, vem respeitosamente perante Vossa Excelência, por seus procuradores firmatários, opor, tempestivamente, os competentes EMBARGOS DE DECLARAÇÃO, pugnando, desde já, pelo acolhimento dos declaratórios, tudo de acordo com os seguintes fundamentos:
Há, pois, omissão constante do v. acórdão embargado, notadamente quanto ao julgamento das contas, naquilo que se refere à quitação do débito e, ainda, quanto à hipótese de boa-fé do administrador.
Com efeito, nos termos do artigo 202, §4º, do RITCU, a hipótese de quitação tempestiva do débito atrairia, à espécie, o julgamento pela regularidade das contas, ainda que com ressalvas.
Há, de igual modo, previsão de verificação da boa-fé do agente (art. 202, §2º) .
Na espécie, por ocasião do julgamento do Recurso de Revisão, ocorreu que foi determinada a expedição de 'quitação do débito solidário aplicado a José Luiz Rocha Peres (XXX.719.358-XX) , Thiago Roberto Aparecido Marcelino Ferrarezi (XXX.080.708-XX) e à empresa Usina de Promoção de Eventos Ltda' (item 9.3) .
Também foi reconhecida a "existência de crédito perante a Fazenda Pública Federal em favor do Município de Salmourão/SP, em razão do recolhimento a maior do débito aplicado por meio do Acórdão 726/2018-TCU-Plenário, orientando-o a requerer junto à Secretaria Executiva do Ministério do Turismo o respectivo ressarcimento, apresentando cópia deste acórdão, de acordo com a Portaria Conjunta Segecex-Segedam 1/2021, arts. 2o, inciso I, 3o e 4o, incisos I a VIII: Crédito Data do crédito R$ 28.517,23 22/2/2022". 
A hipótese, portanto, considerada a quitação, por um lado, e, por outro, a existência de créditos à Fazenda Pública municipal, seria de reconhecimento da boa-fé do gestor e, ainda, de julgamento pela regularidade das contas, ainda que com ressalvas, tal como prevê o dispositivo regimental supracitado. O acórdão, todavia, nada referiu acerca disso."
4. Ao fim, concluiu com este pedido (peça 195) :
"Diante do exposto, requer o conhecimento e provimento dos Embargos de Declaração, de modo que seja sanada a omissão em comento, notadamente quanto à boa-fé do gestor público e à quitação do débito, de modo que, à luz do artigo 202, §§2º e 4º, do RITCU, sejam julgadas regulares as contas, ainda que com ressalvas."
É o relatório.

Anderson de Oliveira Alarcon (37270/OAB-DF), representando José Luiz Rocha Peres.

Não atuou

EMBARGOS DE DECLARAÇÃO. TOMADA DE CONTAS ESPECIAL. CONVÊNIO. MINISTÉRIO DO TURISMO. "1ª CANOAGEM FEST SHOW". IRREGULARIDADE NA EXECUÇÃO FINANCEIRA DO CONVÊNIO. REVELIA. CONTAS IRREGULARES. DÉBITO. MULTA. INABILITAÇÃO PARA O EXERCÍCIO DE CARGO EM COMISSÃO OU FUNÇÃO DE CONFIANÇA. RECURSO DE REVISÃO. CONHECIMENTO. NOVOS DOCUMENTOS QUE EVIDENCIAM O NEXO CAUSAL E A REALIZAÇÃO PARCIAL DO EVENTO. PROVIMENTO PARCIAL. QUITAÇÃO DO DÉBITO. REDUÇÃO DA MULTA. RECONHECIMENTO DE CRÉDITO EM FAVOR DO MUNICÍPIO DE SALMOURÃO PERANTE A FAZENDA PÚBLICA FEDERAL. AFASTAMENTO DA PENALIDADE DE INABILITAÇÃO. EMBARGOS DE DECLARAÇÃO. CONHECIMENTO. AUSÊNCIA DE NULIDADE DA CITAÇÃO. REJEIÇÃO. NOVOS EMBARGOS DE DECLARAÇÃO. CONHECIMENTO. REJEIÇÃO.

TOMADA DE CONTAS ESPECIAL (TCE)

não atuou

Neste processo de tomada de contas especial, examinam-se embargos de declaração opostos por José Luiz Rocha Peres, ex-prefeito do Município de Salmourão/SP, ao Acórdão 2005/2022-TCU-Plenário, por meio do qual este Tribunal rejeitou embargos de declaração que haviam sido opostos pelo mesmo responsável contra o Acórdão 532/2022-TCU-Plenário, mediante o qual fora dado provimento parcial a recurso de revisão, com o consequente afastamento do débito e da penalidade de inabilitação imputados aos responsáveis, além da redução do valor da multa que lhes fora imposta e alteração do seu fundamento legal. Todas as deliberações foram de minha relatoria.
2. Esclareço também que se discutem, neste processo, irregularidades no emprego de recursos do Convênio 1370/2009, celebrado entre o referido município e o Ministério do Turismo, para a realização do "1ª Canoagem Fest Show" no período de 3/12/2009 a 6/12/2009.
3. Quanto à admissibilidade, os embargos em exame podem ser conhecidos por este Tribunal, visto que cumprem os requisitos gerais e específicos previstos na legislação.
4. No tocante ao mérito dos embargos, a princípio, considero necessário deixar assente que se trata de instrumento impugnatório cuja legislação pertinente estabelece restrições para sua causa de pedir. Dessa forma, há limitações à atuação do julgador na apreciação de embargos de declaração, uma vez que sua fundamentação é vinculada (basicamente versando sobre omissão, obscuridade, contradição ou erro material) , conforme a doutrina e jurisprudência deste Tribunal de contas e também de Tribunais Superiores. 
5. Partindo dessa premissa, é igualmente interessante assinalar que a omissão corrigível por meio de declaratórios decorre do não enfrentamento de todos os argumentos deduzidos no processo capazes de, ao menos em tese, infirmar a conclusão adotada pelo julgador (art. 1.022, II, c/c o art. 489, § 1º, IV, todos do CPC) . Portanto, não configura omissão a ausência de análise, na decisão impugnada, de elementos que ainda não haviam sido aduzidos pela parte.
6. No caso em exame, o responsável alega que as questões a seguir apresentadas deveriam ter sido tratadas no acórdão, devendo haver o julgamento pela regularidade de suas contas, ainda que com ressalva (peça 195) :
a)  "nos termos do artigo 202, § 4º, do RITCU, a hipótese de quitação tempestiva do débito atrairia, à espécie, o julgamento pela regularidade das contas, ainda que com ressalvas";
b)  deveria ter sido reconhecida a boa-fé do gestor.
7. Percebo, com clareza, que não houve as omissões apontadas, visto que esses temas sequer foram alegados nos primeiros embargos (peça 159) , opostos em face da deliberação que tratara de recurso de revisão. Na ocasião, o ex-prefeito trouxe somente os seguintes argumentos:
a) "O TCU tinha pleno conhecimento de que o endereço em questão não era de Rocha Peres, mas, sim, do Paço Municipal";
b)  "O TCU tinha pleno conhecimento de que Rocha Peres não era mais Prefeito Municipal em 2018;
c)  "O TCU, mesmo sabedor de que o endereço para onde foi remetida a notificação era do paço municipal e, diga-se, sabedor de que Rocha Peres não era mais Prefeito em 2018, deixou de diligenciar previamente à remessa da notificação acerca da obtenção do endereço correto e atualizado do ora peticionante. Ao revés, o TCU nada fez. E que o é mais curioso é o fato de o TCU ter feito várias diligências aptas à obtenção do auditado Thiago Roberto, o que denota clara desigualdade de tratamento entre os auditados. Rocha Peres teve cerceada a sua defesa. Thiago Roberto, por outro lado, teve, em prol da obtenção dos seus endereços, várias diligências realizadas pelo TCU".
8. Como se vê, todas as razões dos primeiros embargos cuidavam de supostos vícios nas notificações, o que foi integralmente analisado ao longo do voto que acompanha o acórdão em discussão, além de ter sido amplamente examinado na instrução da Serur, cujo teor foi, naquela oportunidade, incorporado às minhas razões de decidir.
9. Diante do exposto, está demonstrado que o acórdão em discussão não incorreu em omissão e, por consequência, os embargos de declaração apresentados por José Luiz Rocha Peres devem ser conhecidos e rejeitados.
10. Por fim, considero oportuno apenas registrar que não houve a arguida incorreção no acordão que julgou o recurso de revisão, no qual, mesmo com a exclusão do débito, foi mantido o julgamento pela irregularidade das contas. Conforme o art. 16 da Lei 8.443/1992 (Lei Orgânica do TCU) e o art. 209 do Regimento Interno, as contas devem ser julgadas irregulares não somente quando há dano ao erário (inciso III) ou desvio de recursos públicos (inciso IV) , mas também quando há a "prática de ato de gestão ilegal, ilegítimo, antieconômico, ou infração à norma legal ou regulamentar de natureza contábil, financeira, orçamentária, operacional ou patrimonial" (inciso II) ou ainda a omissão no dever de prestar contas (inciso I) . E isso pode ocorrer mesmo que seja reconhecida a boa-fé do responsável.
Assim, voto para que seja adotado o acórdão que ora submeto ao Colegiado.
TCU, Sala das Sessões, em 16 de novembro de 2022.
ANTONIO ANASTASIA
Relator